【裁判字號】    97,消債更,1521
【裁判日期】    980117
【裁判案由】    聲請更生程序
【裁判全文】
臺灣高雄地方法院民事裁定          97年度消債更字第1521號
聲  請  人  甲○○
上列當事人因消費者債務清理事件聲請更生，本院裁定如下：
    主  文
聲請駁回。
聲請費用由聲請人負擔。
    理  由
一、聲請意旨略以：聲請人前與國泰世華商業銀行等銀行訂定消
    費借貸、信用卡契約，致積欠無擔保債務合計新台幣（下同
    ）1,126,442 元，因無法清償債務，於民國95年間，與最大
    債權金融機構友邦國際信用卡股份有限公司（下稱友邦公司
    ）依中華民國銀行公會會員辦理消費金融案件無擔保債務協
    商機制，同意以自95年6 月起，分80期，年利率9.88% ，於
    每月10日償還19,339元之方式，償還前開債務。又聲請人每
    月薪資僅約40,000元，扣除自己生活支出外，尚需繳納未參
    與協商之台灣土地銀行股份有限公司（下稱土地銀行）房屋
    貸款29,000元，已入不敷出，致聲請人無法繼續履行上開分
    期還款協議，不得已毀諾未再按期清償，實係因不可歸責於
    聲請人之事由所致。又聲請人於更生聲請前，有土地銀行之
    房屋貸款未參與協商，而再依消費者債務清理條之規定，向
    最大債權銀行即土地銀行申請前置協商，惟遭土地銀行以曾
    參與前置協商成立或銀行公會協商機制為由退件，致協商不
    協立等情，爰依消費者債務清理條例（下稱消債條例）之規
    定聲請更生等語。
二、按債務人不能清償債務或有不能清償之虞者，得依本條例所
    定更生程序，清理其債務；債務人無擔保或無優先權之債務
    總額未逾1,200 萬元者，於法院裁定開始清算程序或宣告破
    產前，得向法院聲請更生；債務人對於金融機構因消費借貸
    、自用住宅借款、信用卡或現金卡契約而負債務，在聲請更
    生或清算前，應提出債權人清冊，以書面向最大債權金融機
    構請求協商債務清償方案，並表明共同協商之意旨；債務人
    與金融機構協商成立者，不得聲請更生或清算；但因不可歸
    責於己之事由，致履行顯有重大困難者，不在此限；本條例
    施行前，債務人依金融主管機關協調成立之中華民國銀行公
    會會員，辦理消費金融案件無擔保債務協商機制與金融機構
    成立之協商，準用前項之規定；法院開始更生程序之裁定，
    應載明其年、月、日、時，並即時發生效力；法院裁定開始
    更生或清算程序後，得命司法事務官進行更生或清算程序，
    必要時得選任律師、會計師或其他適當之自然人或法人一人
    為監督人或管理人，消債條例第3 條、第42條第1 項、第15
    1 條第1 項、第5 項、第6 項、第45條第1 項、第16條第1
    項分別定有明文。
三、聲請人主張其雖曾與附表編號二到八所示銀行，依中華民國
    銀行公會會員辦理消費金融案件無擔保債務協商機制，與友
    邦公司達成分期還款之協議，但附表一之土地銀行房屋貸款
    未參與當時之協商，經聲請人依消債條例之規定，向最大債
    權金融機構土地銀行協商後，遭退件致協商不成立等情，業
    據聲請人提出財團法人金融聯合徵信中心當事人查詢個人資
    料回覆書、前置協商申請書、協議書、無擔保債務還款計劃
    、前置協商退件通知函等為證（見本院卷第67頁至77頁、第
    111 頁至118 頁、第127 頁至128 頁、第149 頁），足認聲
    請人已依消債條例第151 條第1 項規定進行協商程序而不成
    立甚明。故本件所應審究者厥為聲請人是否有不能清償債務
    或不能清償之虞之情形。
四、經查：
  (一)聲請人於97年迄今之平均月薪為38,578元，有其提出之97年
    1 月至8 月份之薪資袋為憑（見本院卷第132 頁至137 頁）
    。另關於聲請人之必要生活支出部分，因消債條例之立法目
    的，係為使不幸陷入經濟困境之人得以清理債務、重建生活
    ，並在清理過程中能保有符合人性尊嚴之最低基本生活，而
    非維持債務人過去慣常之寬逸生活，是於評估履行原協商方
    案是否顯有重大困難時，並非由聲請人任意主張其基本生活
    費用之數額，否則將造成揮霍無度以致清償能力降低，反而
    易使更生程序無從進行，另參酌聲請人居住於高雄縣，是認
    應依內政部所公告之97年度台灣省低收入戶最低生活費用每
    人每月為9,829 元之標準，計算聲請人之必要生活費用始為
    合理。
  (二)另聲請人雖主張每月須繳納土地銀行房屋貸款約29,000 元
    ，並提出轉帳證明為證（見本院卷第47頁至62頁），惟查，
    觀之該轉帳證明資料，可見於每月房貸繳款日前，該帳戶內
    均係以金融卡存入現款方式以為支應，然該現金之來源是否
    確係源自抗告人之所得，並未見其提出證明。又聲請人自陳
    前開設有房貸負擔之房地現供全家人共同居住，且房貸費用
    亦偶有家人分擔（見本院卷第78頁），參酌本院依職權調取
    聲請人父母乙○、丙○○○96年稅務電子閘門財產所得調件
    明細表所示（見本院卷第156 至159 頁），年薪分別有540,
    000 元、338,400 元；乙○名下有1 部汽車、丙○○○名下
    有1 筆現值223,734 元之土地等情以觀，足認聲請人之父母
    均有工作收入，且有相當之資力，衡情亦應平均分擔房屋貸
    款之費用，始為公允，故認上開房貸費用聲請人僅須負擔三
    分之一，即9,352 元（計算式：28,055÷3 ＝9,352 元）。
  (三)從而，依聲請人平均月薪38,578元，扣除個人必要生活費用
    及房屋貸款之支出後，應尚餘19,397元（計算式：38,578元
    －9,829 元－9,352 元＝19,397元）可資還款，此外，聲請
    人雖另主張每月尚須負擔遭法院扣薪1/3 ，惟部分之扣薪係
    用以償付聲請人上開所積欠之債務，並非額外之債務；故此
    部分雖遭扣薪，聲請人之總債務亦將減少，是無庸自聲請人
    之收入扣除，併此敘明。準此，自難認聲請人有不能清償債
    務或不能清償之虞之情事。
五、綜上，本件聲請人依現有收入，扣除基本生活支出、房屋貸
    款費用後，尚難謂無餘裕之金額償還債務，且聲請人亦無法
    提出其確有不能清償債務或有不能清償之虞之情，應屬聲請
    更生之要件不備，且又無從補正，依首揭條文之意旨，自應
    駁回其更生之聲請，爰裁定如主文。
六、依消費者債務清理條例第8 條前段、第15條，民事訴訟法第
    95 條、第78條，裁定如主文。
中    華    民    國    98    年    1     月    17    日
                民事第五庭    法      官  鄭凱文
上為正本係照原本作成。
如不服本裁定，應於裁定送達後10日內，以書狀向本院提出抗告
，並繳納抗告費新臺幣1千元。
中    華    民    國    98    年    1     月    17    日
                              書  記  官  張家瑜
附表：
┌──┬────────────┬────────┬───────┐
│編號│債權人                  │金額（新台幣）  │種    類      │
├──┼────────────┼────────┼───────┤
│ 一 │土地銀行                │4,131,000元     │房屋貸款      │
├──┼────────────┼────────┼───────┤
│ 二 │國泰世華銀行            │118,502  元     │信用卡消費款  │
├──┼────────────┼────────┼───────┤
│ 三 │花旗銀行                │96,901   元     │信用卡消費款  │
├──┼────────────┼────────┼───────┤
│ 四 │荷蘭銀行                │91,029   元     │信用卡消費款  │
├──┼────────────┼────────┼───────┤
│ 五 │台新銀行                │129,636  元     │信用卡消費款  │
│    │                        │                │、消費借貸    │
├──┼────────────┼────────┼───────┤
│ 六 │安泰銀行                │101,430  元     │信用卡消費款  │
├──┼────────────┼────────┼───────┤
│ 七 │中國信託商業銀行        │149,051  元     │信用卡消費款  │
│    │                        │                │、消費借貸    │
├──┼────────────┼────────┼───────┤
│ 八 │友邦信用卡              │284,428  元     │信用卡消費款  │
├──┴────────────┼────────┴───────┤
│  合                    計    │5,101,977元                     │
└───────────────┴────────────────┘


司法院資訊處製作；財團法人民間司法改革基金會備份。
